臺灣彰化地方法院民事判決　100年度訴字第71號
原　　　告　邱胡透
訴訟代理人　邱方銘
被　　　告　賴佩雯
　　　　　　賴志誠
兼　共　同
訴訟代理人　吳素娟
上列當事人間請求損害賠償事件，本院於民國100年12月15日言
詞辯論終結，判決如下：
    主  文
被告應連帶給付原告新台幣48,611元，及自民國100年4月8日起
至清償日止，按年息5%計算之利息。
原告其餘之訴駁回。
訴訟費用由原告負擔十分之九，其餘由被告連帶負擔。
本判決原告勝訴部分得假執行；但被告如以新台幣48,611元為原
告預供擔保後，得免為假執行。
原告其餘假執行之聲請駁回。
    事實及理由
一、原告聲明求為判決被告應連帶賠償原告新台幣（下同）58萬
    元及自起訴狀繕本送達翌日起至清償日止，按年利率百分之
    五計算之利息，並願供擔保聲請宣告假執行。其主張略以：
  (一)按被告賴佩雯與訴外人陳秋瑾於民國（下同）97年12月6日
    13時20分騎乘車號609-EKC號重型機車，因趕赴田中鎮達德
    商工參加活動表演，騎乘近乎飆車，車速過快，當日時值浮
    圳路乾巽宮大拜拜 (俗稱拜平安)，熱心的交通義工余銀倉
    在浮圳路指揮交通差點遭被告賴佩雯撞及，該車行經彰化縣
    永靖鄉○○路339巷口時，應注意能注意而未注意車前狀況
    ，與原告所騎乘車號HB6-698號重型機車發生擦撞，造成原
    告右側股骨轉子間骨折住院手術治療。於原告住院治療期間
    ，被告賴佩雯或其法定代理人均未主動至醫院探視或關心病
    情，至醫院及到府探視共兩次，皆是村長游世庭央請鼓吹，
    非自願所為。本件經彰化縣永靖鄉調解委員會調解期間，被
    告賴佩雯及其法定代理人信口開河向調解會陳述，被告賴佩
    雯經本件事故後，經向中醫詢問，恐影響其生育能力，卻無
    法提出醫院診斷證明，以實其說。對於原告之病情及醫療費
    用等，均未聞問，犯後顯無悛悔之意，原告乃向彰化縣警察
    局員林分局永靖分駐所對被告賴佩雯提出過失傷害告訴，並
    蒙貴院少年法庭裁定被告賴佩雯應予訓誡與假日生活輔導，
    盼能喚起被告賴佩雯及其法定代理人之悔意。嗣經村長及被
    告鄰居永靖鄉調解委員余秉峰前往了解是否願意與原告協商
    民訴醫療，其法定代理人均推託不理。惟此對少年及其法定
    代理人關於交通行車安全事件之重視，未能令其生懲戒之效
    果，且觀少年及其法定代理人之犯後態度，對於所犯造成原
    告已逾70歲年紀之人，身體傷害及行動不便等法益遭受侵害
    ，為求使被告賴佩雯及其法定代理人建立敬老尊賢及遵守交
    通法規等法制倫理觀念。
  (二)爰依法請求貴院裁定回復原告損害，即被告等應連帶負擔原
    告因本件所支出之醫療費用併同原告因此所受之精神損害賠
    償費及長期照護費共58萬元，細目如下：
    1.醫療費用：共計57,204元。
    2.看護費用：原告由近親照護30天，看護費用共計3萬元。
    3.交通費用：原告係由訴訟代理人邱方銘與其配偶輪流開車
      搭載至彰化基督教醫院就診，其住所至彰化基督教醫院間
      ，距離大約25公里，往返門診14次，每次往返交通費用為
      1,000元，共計14,000元（計算式：1000×14＝14000）。
    4.後續療養費用及各項雜支：自98年5月起至99年2月間，原
      告就近於宏元診所做長期復健治療，門診共34次、復健共
      197次，暨相關後續療養費用及各項雜支，共計10萬元。
    5.不能工作之損失：原告從事農業，耕種自己的田地，並沒
      有出去謀職。自97年12月6日起至99年12月6日止，原告有
      2年的時間無法從事農務工作，損失金額共計12萬元。
    6.精神損失：原告自本件事故發生後，經送往彰化基督教醫
      院緊急開刀治療，至今仍忍受傷痛折磨，外出僅能以殘障
      車代步或由其子女搭載，出入甚為不便，故請求精神上損
      害賠償金額258,796元。
二、被告則聲明求為判決駁回原告之訴，並答辯略以：否認被告
    賴佩雯超速。對於肇事責任之鑑定結果沒有意見，原告所提
    出之醫療費用部分，沒有意見；交通費用部分可以跟保險公
    司請求，原告交通費用及看護費用沒有提出明細。對於看護
    費用3萬元有爭執，原告必須要提出證明。除了醫療費用以
    外，被告對於原告之其餘請求都有爭執。關於強制汽車責任
    保險部分，已經有理賠保險金70,098元給原告等語。
三、得心證之理由：
  (一)按汽車、機車或其他非依軌道行駛之動力車輛，在使用中加
    損害於他人者，駕駛人應賠償因此所生之損害。但於防止損
    害之發生，已盡相當之注意者，不在此限。民法第191條之2
    著有明文。是以被害人之損害與汽車、機車駕駛人之加害行
    為有責任成立的相當因果關係時，駕駛人即應負損害賠償之
    責。再按相當因果關係由「條件關係」及「相當性」所構成
    ，適用上應區○○○○段：第一階段審究其條件上之因果關
    係，如為肯定，再於第二階段認定其條件之相當性。而舉證
    責任之分配，相當因果關係中之「條件關係」，原則上應由
    被害人舉證，至於「相當性」之舉證責任，應歸由加害人負
    擔（參照王澤鑑著：侵權行為法第一冊，一九九八年九月版
    ，第二一七頁、二三三頁）。茲分述如下：
    (1)按汽車駕駛人，未領有駕駛執照駕駛小型車或機器腳踏車
      者，處新臺幣六千元以上一萬二千元以下罰鍰，並當場禁
      止其駕駛。道路交通管理處罰條例第21條第1項第1款定有
      明文。又行車速度，依速限標誌或標線之規定，無速限標
      誌或標線者，行經無號誌之交岔路口應減速慢行，作隨時
      停車之準備。汽車行駛至交岔路口，其行進、轉彎，行至
      無號誌之交岔路口，轉彎車應暫停讓直行車先行。道路交
      通安全規則第93條第1項第2款、第102條第1項第2款亦分
      別定有明文。經查：被告賴佩雯於97年12月6日13時20分
      許，騎乘車牌號碼609-EKC號普通重型機車搭載訴外人陳
      秋瑾，沿浮圳路由北往南行使，其未領有駕駛執照，不得
      駕車，且行經彰化縣永靖鄉○○路339巷口即無號誌之交
      岔路口時，應減速慢行，作隨時停車之準備，惟竟疏未注
      意及此，適有原告邱胡透騎乘車牌號碼HB6-698號普通重
      型機車，亦未領有駕駛執照，不得駕車，且行經無號誌交
      岔路口，應減速慢行，作隨時停車之準備，以及左轉灣車
      應暫停讓直行車先行，竟疏未注意及此，竟沿浮圳路由
      339巷西往東左轉向北行駛，以致兩車發生碰撞，致原告
      邱胡透受有左側股骨轉子間骨折之傷害，而被告賴佩雯亦
      受有右肘、右足、左手等擦傷，右側軀幹挫傷併擦傷等傷
      害之事實，此有道路交通事故調查報告表(一)(二)、道路
      交通事故現場圖、現場照片附於本院98年度少調字第228
      號卷宗內可稽，本件車禍經送請臺灣省彰化縣區車輛行車
      事故鑑定委員會鑑定結果，認為：「一、邱胡透無照駕駛
      重機車行經無號誌交岔路口，左轉彎車未讓直行車先行，
      為肇事主因。二、賴佩雯無照駕駛重機車行經無號誌交岔
      路口，未減速慢行，作隨時停車之準備，為肇事次因」，
      有臺灣省彰化縣區車輛行車事故鑑定委員會鑑定意見書在
      卷可證，堪認被告賴佩雯之駕駛行為已構成原告受傷之條
      件，且與原告所受傷傷害有相當因果關係。此外，被告復
      未能舉證其有何對於防止損害之發生，已盡相當注意之情
      形，則原告雖為本件車禍之肇事主因，然被告賴佩雯對於
      本件事故之危險發生，亦為肇事次因，當屬有責任之人。
      又被告賴志誠、吳素娟為被告賴佩雯之法定代理人之事實
      ，有戶籍謄本可稽，被告賴佩雯為79年12月16日生，其為
      前揭侵害行為時係限制行為能力人，其騎乘機車因上開疏
      失而與原告發生車禍之行為，應認行為時具有識別能力，
      被告賴志誠、吳素娟依民法第187條第1項規定，即應與被
      告賴佩雯連帶負損害賠償責任。
    (二)按機車在使用中加損害於他人者，駕駛人應賠償因此所生
      之損害。民法第191條之2前段已有明文。又按不法侵害他
      人之身體或健康者，對於被害人因此喪失或減少勞動能力
      或增加生活上之需要時，應負損害賠償責任。不法侵害他
      人之身體、健康者，被害人雖非財產上之損害，亦得請求
      賠償相當之金額。民法第193條第1項及第195條第1、2項
      分別定有明文。茲就原告請求各項損害賠償，分別審核如
      下：
      (1)醫療費用：原告主張其支出醫療費用共計57,204元，雖
        提出門診收據為佐，然核其中99年12月14日之診斷書費
        1,000元、藥費自付額120元、自付額460元，係重複之
        請求，經本院曉諭後兩造均無意見（見100年12月15日
        言詞辯論筆錄），應予扣除，故原告之醫療費用為
        55,624元。
      (2)看護費用：原告主張由近親照護30天，看護費用共計3
        萬元等語，查原告主願期間為97年12月6日至97年12月
        13日共8日，有財團法人彰化基督教醫院診斷書可稽，
        復經本院向財團法人彰化基督教醫院結果，該院函覆稱
        ：「…病患住院期間左下肢不能負重，行動不便，生活
        需人全日看護…」，有該院函附卷可憑，是以原告住院
        8日期間，實有看護照顧之必要，故原告請求每日1,000
        元之看護費用，尚屬合理，故此部分請求8,000元，為
        有理由，應予准許。其餘逾此範圍之請求，則因原告既
        未能證明有看護之必要，故乏依據，未能准許。
      (3)交通費用：原告主張其子邱方銘夫妻輪流開車搭載至彰
        化基督教醫院就診，其住所至彰化基督教醫院間，距離
        大約25公里，往返門診14次，每次往返交通費用為1,
        000元，共計14,000元等語，被告雖否認原告請求，然
        對於單程距離25公里既無意見，則依據卷內彰化縣計程
        車駕駛員職業工會函所附之計程車運價，起跳1.5公里
        100 元，續程每250公尺加收5元計算，25公里單程運價
        為570元，往返各壹次即為1,140元。原告請求往返一趟
        為1,000元，未逾上開標準，應屬合理可採，依據財團
        法人彰化基督教醫院診斷書之記載，原告門診追蹤治療
        共計14次，則原告請求交通費用14,000元，為有理由，
        應予准許。
      (4)後續療養費用及各項雜支：原告主張98年5月起至99 年
        2月間，原告就近於宏元診所做長期復健治療，門診共
        34次、復健共197次，暨相關後續療養費用及各項雜支
        ，共計10萬元等語，僅提出宏元診所之診斷證明書而已
        ，並無相關費用之記載，本院僅得依一般診所掛號診療
        費用以150元計算，則門診34次，合計為5,100元。故原
        告請求5,100元，尚屬有據，其餘逾此範圍之請求，因
        原告未能舉證以實其說，尚屬乏據，不能准許。
      (5)不能工作之損失：原告主張其從事農業，耕種自己的田
        地，自97年12月6日起至99年12月6日止，有2年的時間
        無法從事農務工作，損失金額共計12萬元等語。經查：
        原告無法從事勞動期間，依據前開財團法人彰化基督教
        醫院函覆稱：「…病患左骨股下粗隆間骨折於97年12月
        7 日接受手術固定治療，98年6月22日回門診X光檢查，
        骨折處已癒合，此時可從事輕便工作及正常行走。」，
        是以原告無法工作間，應為97年12月6日至98年6月21日
        共198日。又查原告除利息收入外，雖無現實收入之具
        體資料可資審認，惟審酌現今家庭中，若無家庭主婦為
        煮飯、洗衣、清掃、看家、購物、育嬰等家務工作時，
        須另僱佣人代勞，故原告於家中處理家務之勞動能力，
        不妨以另僱一傭人代勞而支出之報酬予以評價，並應以
        該期間行政院勞工委員會所公布每月基本工資17,280元
        為計算基準，依此計算，原告因此次車禍喪失198日之
        勞動能力共計為114,048元（198×17280/ 30＝114048
        ），故原告請求114,048元，即屬可採，逾此範圍之請
        求，洵非有據。
      (6)精神慰撫金：原告因本件事故受有左側股骨轉子間骨折
        之傷害，精神上自受有痛苦，其請求被告賠償慰撫金，
        洵屬有據。查原告除有存款利息以外無其他收入，名下
        無不動產，被告賴志誠名下有二筆不動產、一部汽車，
        被告吳素娟名下有一部汽車，以上財產狀況，有稅務電
        子閘門財產所得調件明細表可佐，而原告陳明其學歷為
        國小肄業，沒有在外謀職，長期在家從事農作等語，被
        告亦自陳賴佩雯高中畢業，大學一年級休學至今，目前
        無業，賴志誠、吳素娟學歷均為國中畢業，均從事臨時
        工作等語，本院審酌兩造之身分、地位、經濟能力及原
        告所受精神上痛苦等一切情狀，認原告請求10萬元，應
        屬相當，應予准許，逾此範圍之請求，尚屬過高，不能
        准許。
      (7)故原告所得請求之損害賠償，合計為296,772元（55,
        624+8,000+14,000+5,100+114,048+100,000＝296,772
        ）。
    (三)再按損害之發生或擴大，被害人與有過失者，法院得減輕
      賠償金額，或免除之，民法第217條定有明文。本件車禍
      之發生被告賴佩雯固應負損害賠償之責任，惟原告無照駕
      駛重機車行經無號誌交岔路口，左轉彎車未讓直行車先行
      ，為肇事主因，就車禍之發生亦與有過失，故本院認被告
      賴佩雯應負之過失過失責任比例為百分之四十、原告為百
      分之六十，過失相抵後，原告得請求之金額為118,709元
      （296,772×（1-60%）＝118,709。元以下四捨五入）。
    (四)復按保險人依本法規定給付之保險金，視為加害人或被保
      險人損害賠償金額之一部分；加害人或被保險人受賠償請
      求時，得扣除之，強制汽車責任保險法第30條定有明文。
      查原告已向保險公司取得強制汽車責任保險金共70,098元
      ，此為原告所自認（見100年8月18日言詞辯論筆錄），經
      與上開債務扣抵後，原告可請求48,611元（118,709－
      70,098＝48,611）。
    (五)從而，原告依侵權行為之規定，請求被告連帶賠償48,611
      元及自起訴狀繕本送達之翌日即100年4月8日起，至清償
      日止，按年息5%計算之利息即有理由，應予准許；其餘逾
      此部分之請求，則無理由，應予駁回。
    (六)原告陳明願供擔保聲請宣告假執行，經核原告等勝訴部分
      之判決所命給付之金額未逾500,000元，依民事訴訟法第
      389條第1項第5款規定，應依職權宣告假執行，併依職權
      酌定被告預供擔保免為假執行之金額。至原告敗訴部分之
      請求，既為無理由，其假執行之聲請自失所附麗，均應併
      予駁回。
    (七)本件判決之基礎已臻明確，兩造其餘攻擊防禦方法，於判
      決結果不生影響，無庸一一論列，併此敘明。
四、訴訟費用負擔之依據：民事訴訟法第79條、第85條第2項。
中    華    民    國   100    年    12    月    29    日
                  民事第二庭    法  官  陳弘仁
以上正本係照原本作成。
如對判決上訴，應於判決送達後20日內向本院提出上訴狀。如委
任律師提起上訴者，應一併繳納上訴審裁判費。
中    華    民    國   100    年    12    月    29    日
                                書記官  梁高賓